【裁判字號】    95,家訴,14
【裁判日期】    950519
【裁判案由】    給付扶養費用
【裁判全文】
臺灣基隆地方法院民事判決              95年度家訴字第14號
原      告  乙○○○
訴訟代理人  孫隆賢律師
被      告  丙○○
            丁○○
            戊○○
            庚○○
            甲○○
            己○○
上列當事人間給付扶養費用事件，本院於95年5月10日言詞辯論
終結，判決如下：
    主  文
被告丙○○、丁○○、庚○○應各給付原告新台幣壹拾參萬玖仟
零肆拾肆元及如附表所載各期利息起算日起至清償日止，按年息
百分之五計算之利息。被告戊○○、己○○應各給付原告新台幣
壹拾貳萬元及自民國九十四年十一月十四日起至清償日止，按年
息百分之五計算之利息。
被告丙○○、丁○○、戊○○、庚○○、甲○○、己○○應自民
國九十五年五月起至原告終老時止，按月於每月一日各給付原告
新台幣參仟壹佰柒拾肆元。
訴訟費用由被告負擔。
本判決第一項得假執行。
本判決第二項於各該給付期屆至時，各得假執行。
    事實及理由
一、被告丙○○經合法通知，未於言詞辯論期日到場，核均無民
    事訴訟法第386條所列各款情形，爰依原告之聲請，由其一
    造辯論而為判決。
二、按訴狀送達後，原告不得將原訴變更或追加他訴，但擴張或
    減縮應受判決事項之聲明者，不在此限，民事訴訟法第255
    條第1項第3款定有明文。本件原告原起訴請求被告丙○○、
    丁○○、戊○○、庚○○、甲○○、己○○各給付原告新臺
    幣（下同）120,000元，及各自起訴狀繕本送達翌日起至清
    償日止按年息百分之五計算之利息，暨各自94年11月1日起
    至原告終老時止，分別按月於每月1日給付原告3,174元；嗣
    於言詞辯論終結前，就被告丙○○、丁○○、庚○○部分變
    更訴之聲明為請求丙○○、丁○○、庚○○各應給付原告
    139,044元，及自附表一所載利息起算日起至清償日止按年
    息百分之五計算之利息，暨將來給付部分均改自95年5月1日
    起算，核屬應受判決事項聲明之擴張與減縮，依前所述，應
    予准許。
三、原告起訴主張育有6名子女即被告丙○○、丁○○、戊○○
    、庚○○、甲○○、己○○，被告6人開始工作後，本於每
    月均分別給付原告1,000元之扶養費用，並因原告年事漸高
    、積勞成疾且喪偶獨居，自79年左右將扶養費調至每人每月
    2,000元，堪認兩造對於扶養方法已有合意即「彼此另居，
    由被告等按原告需要按月給付扶養費」，詎85年左右，被告
    中有因配偶抱怨等因素中斷扶養費之給付，其餘被告乃開始
    計較、爭吵不休，甚而紛紛仿效，被告等除甲○○外，自87
    年間即無人給付原告一分一毫，原告多次與被告等人溝通，
    被告等均相互推諉，置之不理，原告寒心之餘只得依靠親友
    接濟及政府發放之老人給付度日，惟因年歲漸增，原告健康
    狀況大不如前，求助被告等人，渠等相應不理，原告在貧苦
    中耗盡心力將6名被告扶養成人，以致身邊毫無積蓄，現今
    生活困頓無以為繼，而被告等除被告丁○○財產狀況不明外
    ，其餘被告均各自購買不動產，家境小康，爰參酌行政院主
    計處臺灣地區92年度家庭收支調查報告基隆市居民平均每人
    每年消費性及非消費性支出共228,545元，平均每人每月所
    需生活費為19,045元，應可做為目前原告每月所需之扶養費
    用基準，即6人每月應分擔之扶養費為3,174元（計算式：
    19,045÷6＝3,174）。又，被告等除甲○○一直照顧原告、
    己○○、戊○○有支付部分之扶養費外，其餘被告自87年起
    即未支付原告扶養費用，依被告等原先每人每月支付原告
    2,000元，被告丙○○、丁○○、庚○○應各給付已屆期之
    扶養費139,044元（自89年11月起至94年10月止每月2,000
    元、自94年11月起至95年4月止每月3,174元），被告戊○○
    、己○○應各給付已屆期之扶養費120,000元（自89年11月
    起至94年10月止每月2,000元），被告6人並應自95年5月起
    至原告終老時止按月分別給付原告3,174元，為此依民法第
    1114條第1款、第1117條規定提起本訴。其訴之聲明為：被
    告丙○○、丁○○、庚○○應分別給付原告139,044元及如
    附表所載各期利息起算日起至清償日止，按年息百分之五計
    算之利息；被告戊○○、己○○應分別給付原告120,000元
    及自起訴狀繕本送達翌日起至清償日止按年息百分之五計算
    之利息；被告丙○○、丁○○、戊○○、庚○○、甲○○、
    己○○應自95年5月1日起至原告終老時止，按月於每月1日
    分別給付原告3,174元；原告願供擔保請准宣告假執行等語
    。
四、被告方面
  (一)被告丙○○未於言詞辯論期日到場，亦均未提出任何書狀作
    有利於己之聲明或陳述。
  (二)被告丁○○、戊○○、庚○○、甲○○、己○○均請求駁回
    原告之訴，並分別抗辯如下：
  1.被告丁○○辯稱：同意每月固定給付原告3,174元，但對於
    原告請求給付139,044元及遲延利息部分，由於被告工作是
    開計程車，每月收入並不固定，且需繳納貸款，故無法負擔
    。
  2.被告戊○○辯稱：同意每月固定給付原告3,174元，但對於
    原告請求給付12萬元及法定遲延利息部分，並不同意，因為
    原告從未向伊提及要生活費的事情，且只要原告向伊要錢，
    伊都會給原告，但是沒有固定給多少費用。
  3.被告庚○○辯稱：同意每月固定給付原告3,174元，但對於
    原告請求給付139,044元及遲延利息部分，由於被告每個月
    才賺20,000元，又要扶養2個小孩，所以沒有辦法給付。
  4.被告甲○○辯稱：同意每個月固定給付原告3,174元，且以
    前原告都是伊在照顧，原告現在住院，伊有為原告僱請看護
    ，因為伊付出太多錢，現在沒有再給原告生活費。
  5.被告己○○辯稱：同意每月固定給付原告3,174元，但對於
    原告請求給付12萬元及法定遲延利息部分，並不同意，因為
    被告父親在60幾年過世後，是伊買房子給原告住，原告的勞
    保費都是伊付的，結婚前原告的生活費也都是伊付的，婚後
    每個月還有給原告2,000元，一直到伊87年離婚後，因為要
    負擔伊跟伊小孩的生活費，就沒有再給原告了，直到原告去
    年生病，伊有再繼續給原告5,400元直到95年3月止，因為伊
    現在生活有困難，沒有辦法再給原告錢等語。
五、得心證之理由
  (一)按直系血親相互間互負扶養之義務；受扶養權利者，以不能
    維持生活而無謀生能力者為限。前項無謀生能力之限制，於
    直系血親尊親屬不適用之；因負擔扶養義務而不能維持自己
    生活者，免除其義務。但受扶養權利者為直系血親尊親屬或
    配偶時，減輕其義務；負扶養義務者有數人，而其親等同一
    時，應各依其經濟能力分擔義務，民法第1114條第1款、第
    1117條、第1118條、第1115條第3項分別定有明文。據上可
    知，所謂「扶養」乃一定親屬間有經濟能力者，對於不能維
    持生活者，予以必要的經濟上供給之親屬法上義務，在夫妻
    、父母子女間為生活保持義務，與其他親屬間為生活扶助義
    務。扶養權利人如係年邁之父母時，扶養義務人即子女縱因
    不能維持自己之生活，依法僅可減輕其義務，而不得全予免
    除。次按民法第1115條第3項固規定同一親等之數負扶養義
    務者應各依其經濟能力分擔義務，惟渠等之經濟能力如無明
    顯之差異時，應解為平均負擔其義務，此乃法意當然之解釋
    。
  (二)經查，原告乙○○○（19年6月9日生）主張育有6名子女即
    被告丙○○、丁○○、戊○○、庚○○、甲○○、己○○，
    原告名下無不動產，94年度所得5,653元，目前收入僅有老
    年津貼每月3000元，無法維持生活之事實，業據提出稅務電
    子閘門財產所得調件明細表1份、法律扶助基金會台北分會
    申請人資力審查詢問表、案件概述單在卷可憑。本院審酌原
    告年已76歲，年邁多病、無工作能力、無其他積蓄或收入，
    復經財團法人法律扶助基金會台北分會審核其無資力而准予
    法律扶助，是其已達不能維持生活乙節，洵堪認定，被告等
    自應各依其經濟能力分擔對於原告之扶養義務。次查，被告
    丙○○為原告長女，目前從事行業及每月收入不明，94年有
    基隆市第一信用合作社股利所得572元，名下有不動產基隆
    市○○區○○段773地號土地及坐落其上門牌號碼基隆市○○區○○路117之1號房屋，財產總額772,400元；被告丁○○為原告長子，目前從事計程車駕駛，自陳每月收入不固定
    ，名下無不動產，94年有營利所得10,200元；被告戊○○93
    年度無所得資料，名下有不動產基隆市○○區○○段509、
    509之1、509之2、509之3地號土地及坐落其上門牌號碼基隆
    市○○區○○路227巷21弄26號2樓房屋，財產總額686,000
    元；被告庚○○93年度有薪資所得283,141元，名下有不動
    產即門牌號碼基隆市○○區○○路247號、基隆市○○區○○路239巷3之1號房屋（房屋應是與他人共有），財產總額
    32,800元；被告甲○○93年度有薪資所得11,500元、獎金所
    得5,201元，93年度投資為益航股份有限公司股票19,680元
    、大眾商業銀行股份有限公司股票500,000元、台灣茂矽電
    子股份有限公司股票232,290元，名下有不動產即基隆市○○區○○段278之1地號土地、台北市○○區○○段2小段296
    地號土地及坐落其上門牌號碼台北市中正區○○○路○段37
    號3樓房屋，財產總額8,644,518元，惟有貸款6百多萬元；
    被告己○○93年度有薪資所得275,000元，名下有不動產門
    牌號碼基隆市○○區○○路193之1號、基隆市○○區○○街
    199號房屋及基隆市○○區○○段175地號土地，財產總額
    365,600元等情，有稅務電子閘門財產所得調件明細表、戶
    籍謄本各1份在卷可稽，足認被告6人之經濟能力並無明顯差
    異，依前揭規定，被告等人應平均負擔原告之扶養費。
  (三)原告主張被告等人於87年前曾按月給付原告扶養費用每月
    2,000元，兩造有以給付扶養費為扶養方法之合意，且被告
    丙○○、丁○○、庚○○、戊○○、己○○自87年起至94年
    10月止均未依約給付之事實，為被告丁○○、己○○、甲○○所不爭執，被告庚○○就此未表示意見，戊○○則稱無固
    定給付費用，只要原告向伊要錢都會給云云。本院參酌原告
    喪偶獨居多年、無積蓄、生活仰賴他人供給，被告甲○○均
    有支付原告扶養費用、被告己○○自認在87年前有按月給付
    扶養費2,000元、被告戊○○自陳有應原告要求給付金錢之
    事實，認被告等於87年前均有給付原告扶養費，否則依原告
    年齡及其工作技能（年輕時以種田、打工維生），當時即難
    以維持生活迄今。兩造間既有以給付金錢為扶養方法之約定
    ，則原告請求被告丙○○、丁○○、庚○○、戊○○、己○○各給付原告自89年11月起至94年10月止每月2,000元之扶
    養費，即屬有據。
  (四)另原告以其年邁多病及社會經濟狀況變動，請求變更扶養費
    金額自94年11月起每月19,045元部分，查依最新之93年度臺
    灣地區家庭收支調查報告可知，基隆市平均每戶人數3.43人
    ，每戶每年消費支出700,769元，非消費性支出180,057元，
    依此計算每人每年經常性支出共256,800元，即每月21,400
    元，參以目前社會生活水準、原告年邁多病需支出較高之醫
    療費用等情，認原告主張變更其每月所需之扶養費至19,045
    元，即每人每月各給付3,174元，尚屬適當，且被告丁○○
    、庚○○、戊○○、甲○○、己○○復均同意原告此部分之
    請求。從而，原告請求被告丙○○、丁○○、庚○○各給付
    原告自89年11月起至94年10月止每月2,000元、自94年11月
    起至95年4月止每月3,174元，合計各139,044元之扶養費及
    自附表所載利息起算日起至清償日止按年息百分之五計算之
    利息；被告戊○○、己○○各給付原告120,000元之扶養費
    及自起訴狀繕本送達翌日即94年11月14日起至清償日止按年
    息百分之五計算之利息；暨被告丙○○、丁○○、戊○○、
    庚○○、甲○○、己○○各自95年5月起至原告終老時止，
    於每月1日給付原告3,174元之扶養費，為有理由，應予准許
    。
六、查本件判決屬命履行扶養義務之判決，法院應依職權宣告假
    執行。但以起訴前最近六個月分及訴訟中履行期已到者為限
    ，民事訴訟法第389條第1項第2款定有明文，爰宣告就訴訟
    中履行期已到者之扶養費用如主文第一項所示得假執行。原
    告陳明願供擔保，聲請宣告假執行，核無必要，附此敘明。
    另關於履行期末到部分，依上開規定，亦應依職權宣告原告
    就此一請求，於各該給付期屆至時，各得假執行。
七、兩造其餘攻擊防禦方法，核與本件判決無影響，自無庸再逐
    一論述，併此敘明。
八、據上論結：本件原告之訴為有理由，依民事訴訟法第385條
    第1項前段、第78條、第85條第1項、第389第1項第2款，判
    決如主文。
中    華    民    國    95    年    5     月    19    日
                  家事庭法  官  林玉珮
以上正本係照原本作成。
對於本件判決如有不服，應於收受送達後20日內向本院提出上訴
書狀，敘述上訴之理由，上訴於臺灣高等法院。
中    華    民    國    95    年    5     月    19    日
                        書記官  洪福基
【附表】
┌───────┬────────────────┐
│金          額│ 利     息     起     算     日 │
│  （新臺幣）  │                                │
├───────┼────────────────┤
│120,000元     │自94年11月14日起                │
├───────┼────────────────┤
│3,174元       │自94年11月14日起                │
├───────┼────────────────┤
│3,174元       │自94年12月2日起                 │
├───────┼────────────────┤
│3,174元       │自95年1月2日起                  │
├───────┼────────────────┤
│3,174元       │自95年2月2日起                  │
├───────┼────────────────┤
│3,174元       │自95年3月2日起                  │
├───────┼────────────────┤
│3,174元       │自95年4月2日起                  │
└───────┴────────────────┘


司法院資訊處製作；財團法人民間司法改革基金會備份。
